臺灣雲林地方法院民事判決　　　　　　　100年度訴字第126號
原　　　告　黃江木
　　　　　　黃泓銘
　　　　　　黃泓嘉
上三人共同
訴訟代理人　莊安田　　律師
被　　　告　黃益生
　　　　　　蔡黃月娥
訴訟代理人　蔡博崇
被　　　告　陳黃月春
　　　　　　趙黃月英
　　　　　　黃卉媚
　　　　　　黃永和
　　　　　　黃文德
　　　　　　黃永裕
　　　　　　黃秀琴
被　　　告　吳蒼焜
　　　　　　吳蒼茂
　　　　　　黃蒼榕
　　　　　　吳蒼楷
上列當事人間請求分割共有物事件，本院於民國100 年5 月19日
言詞辯論終結，判決如下：
    主      文
被告黃益生、蔡黃月娥、陳黃月春、趙黃月英、黃卉媚、黃永和
、黃文德、黃永裕、黃秀琴應就坐落雲林縣北港鎮○○段八六○
地號、地目建、面積二○九‧九三平方公尺土地，被繼承人黃蘇
玉權利範圍九分之一，辦理繼承登記。
兩造共有上開地號土地，按附圖【即雲林縣北港地政事務所一○
○年四月十四日複丈之土地複丈成果圖】暨﹝附表﹞所示方案分
割，即：
一編號Ａ部分面積○‧○○二七○○公頃即二七‧○○平方公尺
  土地分歸兩造共同取得，並按被告黃益生、蔡黃月娥應有部分
  各二七○○分之三八九，被告黃益生、蔡黃月娥、陳黃月春、
  趙黃月英、黃卉媚、黃永和、黃文德、黃永裕、黃秀琴公同共
  有應有部分九○分之一三，被告吳蒼焜、吳蒼茂、黃蒼榕、吳
  蒼楷應有部分各九分之一，原告黃江木應有部分四五○分之三
  七，原告黃泓銘、黃泓嘉應有部分各五四○分之一一比例繼續
  保持共有。
二編號Ｂ部分面積○‧○○五八三一公頃即五八‧三一平方公尺
  土地分歸被告黃益生、蔡黃月娥、陳黃月春、趙黃月英、黃卉
  媚、黃永和、黃文德、黃永裕、黃秀琴共同取得，並按被告黃
  益生、蔡黃月娥應有部分各三分之一，被告黃益生、蔡黃月娥
  、陳黃月春、趙黃月英、黃卉媚、黃永和、黃文德、黃永裕、
  黃秀琴公同共有應有部分三分之一比例繼續保持共有。
三編號Ｃ部分面積○‧○○五七九六公頃即五七‧九六平方公尺
  土地分歸被告吳蒼焜、吳蒼茂、黃蒼榕、吳蒼楷共同取得，並
  按每人應有部分各四分之一比例繼續保持共有。
四編號Ｄ部分面積○‧○○六六六六公頃即六六‧六六平方公尺
  土地分歸原告共同取得，並按原告黃江木應有部分三分之二，
  原告黃泓銘、黃泓嘉應有部分各六分之一比例繼續保持共有。
訴訟費用由兩造按﹝附表﹞【原持分】欄所示比例負擔。
    事實及理由
一、程序方面：
  (一)按訴狀送達後，原告不得將原訴變更或追加他訴。但該訴訟
    標的對於數人必須合一確定時，追加其原非當事人之人為當
    事人者，不在此限；又原告於判決確定前，得撤回訴之一部
    。民事訴訟法第255 條第1 項第5 款、第262 條第1 項前段
    分別定有明文。而共有物之分割，於共有人全體有法律上之
    利害關係，須共有人全體始得為之，故請求分割共有物之訴
    ，屬於前開法文所稱訴訟標的對於共同訴訟之各人必須合一
    確定者。經查，本件原告於起訴時，列黃蘇玉為被告，然黃
    蘇玉已於起訴前之民國（下同）78年8 月26日死亡，伊就原
    告起訴請求分割土地之持分應由被告黃益生、蔡黃月娥及訴
    外人陳黃月春、趙黃月英、黃卉媚、黃永和、黃文德、黃永
    裕、黃秀琴等人繼承，是原告就本件分割共有物訴訟，將被
    告黃蘇玉變更為陳黃月春、趙黃月英、黃卉媚、黃永和、黃
    文德、黃永裕、黃秀琴（另誤列黃陳雪香、黃永川部分業經
    原告更正）為被告，另提出繼承系統表、戶籍謄本附卷為憑
    ，原告並請求命其等應與被告黃益生、蔡黃月娥等2 人就被
    繼承人黃蘇玉所遺如附表所示土地之持分辦理繼承登記，核
    原告所為上開訴之變更、追加，與首揭規定並無不合，應予
    准許。
  (二)本件被告陳黃月春、趙黃月英、黃卉媚、黃永和、黃秀琴、
    吳蒼焜、吳蒼茂、黃蒼榕未於言詞辯論期日到場，核無民事
    訴訟法第386 條各款所列情形，爰依原告聲請，由其一造辯
    論而為判決。
二、原告起訴主張：
  (一)兩造共有坐落雲林縣北港鎮○○段860 地號、地目建、面積
    209.93平方公尺土地（下稱系爭土地），每人持分如﹝附表
    ﹞之【原持分】欄所示。
  (二)嗣原共有人黃蘇玉於上開期日死亡後，其繼承人（含代位繼
    承人）即被告黃益生、蔡黃月娥、陳黃月春、趙黃月英、黃
    卉媚、黃永和、黃文德、黃永裕、黃秀琴等人，迄未就前開
    被繼承人黃蘇玉之持分辦理繼承登記。
  (三)因系爭土地為建地，無不能分割情事，亦無依物之使用目的
    不能分割之情形，兩造更無不為分割之約定，惟無法協議分
    割，爰依法提起本訴，請求前揭被告應就被繼承人黃蘇玉之
    持分辦理繼承登記，併請求將系爭土地依目前占有使用狀況
    分割分配於兩造，及由共同取得人按原應有部分比例繼續保
    持共有。
三、被告方面：
  (一)被告黃益生、蔡黃月娥、黃蒼榕（前於調解程序到庭）均稱
    ：同意原告所提分割方案。
  (二)被告黃文德、黃永裕、吳蒼楷則對原告所提分割方案表示沒
    有意見。
  (三)被告陳黃月春、趙黃月英、黃卉媚、黃永和、黃秀琴、吳蒼
    焜、吳蒼茂未於調解及言詞辯論期日到場，亦未提出準備書
    狀作何聲明或陳述。
四、本案主要爭點為：
  (一)兩造是否為系爭土地之權利人？
  (二)系爭土地是否有不得分割之情形？
  (三)原告所提之分割方案是否公允？
五、得心證之理由：
  (一)按「因繼承、強制執行、公用徵收或法院之判決，於登記前
    已取得不動產物權者，非經登記，不得處分其物權。」民法
    第759 條定有明文。而分割共有物性質上為處分行為，當事
    人於訴訟中，併請求辦理繼承登記，不但符合訴訟經濟原則
    ，於法之旨趣亦無違（參見最高法院69年台上字第1012號判
    例要旨）。本件系爭土地之原共有人許蘇玉於78年8 月26日
    死亡，是原告請求分割系爭土地，並以許蘇玉之繼承人（含
    代位繼承人）黃益生、蔡黃月娥、陳黃月春、趙黃月英、黃
    卉媚、黃永和、黃文德、黃永裕、黃秀琴等人為被告，及提
    出戶籍謄本、戶籍登記簿及繼承系統表等件資料為佐，而為
    被告所不爭執，該被告依法當然繼承許蘇玉對於系爭土地之
    共有權利，而為土地共有人之一。從而，原告於系爭土地分
    割之處分行為前，請求上開被告就渠等被繼承人許蘇玉系爭
    土地權利範圍9 分之1 一併辦理繼承登記，核無不合，應予
    准許。
  (二)次按「各共有人，除法令另有規定外，得隨時請求分割共有
    物。但因物之使用目的不能分割或契約訂有不分割之期限者
    ，不在此限。」民法第823 條第1 項定有明文。原告主張：
    系爭土地為原告與被告黃益生、蔡黃月娥、吳蒼焜、吳蒼茂
    、黃蒼榕、吳蒼楷及訴外人許蘇玉等人所共有，每人之應有
    部分如﹝附表﹞【原持分】欄所示等情，業據原告提出被告
    不爭執之系爭土地地籍圖謄本、土地登記第二類謄本（地號
    全部）為證。又原告主張：系爭土地共有人間並無不分割之
    約定，惟其等無法達成分割之協議等情，為被告所不爭執，
    徵諸系爭土地共有人陳黃月春、趙黃月英、黃卉媚、黃永和
    、黃秀琴、吳蒼焜、吳蒼茂等人，迭經本院傳喚，均未到庭
    主張其等權利，亦未就分割之方法有所主張等情，則原告訴
    請裁判分割系爭土地，即無不合。
  (三)再按「共有物之分割，依共有人協議之方法行之。分割之方
    法不能協議決定，或於協議決定後因消滅時效完成經共有人
    拒絕履行者，法院得因任何共有人之請求，命為下列之分配
    ：以原物分配於各共有人。但各共有人均受原物之分配顯
    有困難者，得將原物分配於部分共有人。原物分配顯有困
    難時，得變賣共有物，以價金分配於各共有人；或以原物之
    一部分分配於各共有人，他部分變賣，以價金分配於各共有
    人。以原物為分配時，因共有人之利益或其他必要情形，得
    就共有物之一部分仍維持共有。」民法第824 條第1 項、第
    2 項及第4 項分別定有明文。而定共有物分割之方法，固可
    由法院自由裁量，但亦須以其方法適當者為限。又法院裁判
    分割共有物，須斟酌各共有人之利害關係、使用情形、共有
    物之性質及價值、經濟效用，符合公平經濟原則，其分割方
    法始得謂為適當。且分割共有物固不受分管契約之拘束，惟
    儘量依各共有人使用現狀定分割方法，以維持現狀，減少共
    有人所受損害，當不失為裁判分割斟酌之一種原則（最高法
    院90年度台上字第1607號、82年度台上字第1990號判決要旨
    參照）。經查：
    1.系爭土地地形略呈長方形，除西側鄰巷道可資聯外通行外
      ，其餘南、北、東三側均與他人土地、建物相鄰之事實，
      有原告所提出為被告不爭執之上開地籍圖謄本及土地登記
      第二類謄本（地號全部）可稽；又系爭土地由北至南依序
      分別為部分共有人所有之1 間一樓建物及3 棟二樓建物所
      占用等情，亦經本院會同原告及被告黃益生，與地政人員
      於100 年3 月7 日至現場指界、測量，製有勘驗測量筆錄
      、現場照片數幀，並有雲林縣北港地政事務所100 年3 月
      15日北地四字第1000003088號函附之土地複丈成果圖在卷
      可明。
    2.而本院前依原告所提分割方法囑託雲林縣北港地政事務所
      繪製方案圖，業經該所函覆雲林縣北港地政事務所100 年
      4 月14日複丈之土地複丈成果圖（即本判決附圖）在卷，
      依該附圖所示方法分割，除與前占有使用之狀況相符，可
      保留其上建物外，各共有人所取得之土地，均堪稱完整，
      各人分得之土地亦均可鄰通路及巷道設施以對外聯絡，便
      於渠等日後土地充分使用，符合經濟效用及土地整體利用
      價值；又原告及被告黃益生、蔡黃月娥、黃蒼榕均同意保
      持共有，被告黃文德、黃永裕、吳蒼楷對分割後保持共有
      乙節復無反對之意等情，並有本院100 年3 月24日之調解
      程序筆錄、100 年5 月19日之言詞辯論筆錄在卷可按，足
      資憑採。
    3.至兩造依附圖所示方法分割後，受分配面積雖較渠等依持
      分計算所應受分配面積短少，然各共有人受分配面積短少
      之部分，既經本院於兩造所共有之編號Ａ部分土地，均按
      各人所短少之面積換算持分比例如﹝附表﹞所示，且以上
      開方式保持共有亦為到場之共有人所同意或不爭執，則如
      附圖所示方案分割，亦可使各共有人均得按持分受分配，
      符合共有人間之公平。
    4.另被告陳黃月春、趙黃月英、黃卉媚、黃永和、黃秀琴、
      吳蒼焜、吳蒼茂等人，前均經本院送達分割方案，已於相
      當時期受合法之通知，而未於最後言詞辯論期日到庭表示
      意見，亦未對上開分割方案提出準備書狀為爭執，可見其
      等對原告所主張如附圖所示分割方案亦無反對之意。因之
      ，該分割方案顯已顧及共有人之利益，並獲得認同，而符
      合共有人之意願，本院亦應予尊重。
    5.參以被告黃益生、蔡黃月娥、陳黃月春、趙黃月英、黃卉
      媚、黃永和、黃文德、黃永裕、黃秀琴及被告吳蒼焜、吳
      蒼茂、黃蒼榕、吳蒼楷等人既分別屬於本身血脈之繼承關
      係取得系爭土地，且持分無多，復多於他處生活，難認有
      獨自或必須使用系爭土地之需要，是如附圖所示各編號土
      地分別由其等共同取得並繼續保持共有後，其等本於彼此
      之親屬關係，自得另為協議而為妥適之運用，附圖所示方
      案，尚無不當。
    6.承上，上開分割方案顯已顧及多數共有人之利益，對兩造
      均屬公平、合理，且符合系爭土地之用途，並能兼顧及全
      體土地共有人間價值均衡原則，並獲得認同乙情，確堪認
      定。
六、綜上所述，原告主張如附圖所示分割方案既已獲得多數共有
    人之認同，系爭土地復無不能分割之情形，揆諸前開規定及
    說明，本院認依附圖及附表所示方案分割，符合土地之利用
    ，及兩造利益之均衡，爰判決如主文第2 項所示。
七、本件事證已臻明確，兩造其餘主張及攻擊防禦方法，暨關於
    日後應如何使用系爭土地，或編號Ａ部分土地為部分共有人
    所占有使用，是否為如何主張等情，核與判決結果不生影響
    ，爰不逐一論述，附此敘明。
八、因分割共有物事件本質上並無訟爭性，兩造本可互換地位，
    由任一共有人起訴請求分割，均無不可，且兩造均因本件裁
    判分割而蒙其利，由敗訴當事人負擔訴訟費用顯失公平，故
    本院認為裁判分割共有物訴訟，於法院准予分割，原告之訴
    為有理由時，仍應由兩造分別依系爭土地原持分比例分擔訴
    訟費用較符合公平原則，爰酌量情形，命兩造依﹝附表﹞【
    原持分】欄所示比例負擔訴訟費用【原共有人許蘇玉之全體
    繼承人則按許蘇玉之持分連帶負擔訴訟費用（民法第1153條
    第1 項規定參照）】。
九、據上論結，本件原告之訴為有理由，依民事訴訟法第385 條
    第1 項前段、第80條之1 、第85條第2 項，判決如主文。
中    華    民    國   100    年    5     月    30    日
                  民事第一庭    法  官  黃玉清
以上正本係照原本作成
如對本判決上訴，須於判決送達後廿日內向本院提出上訴狀。如
委任律師提起上訴者，應一併繳納上訴審裁判費。
中    華    民    國  100     年    5     月    30    日
                                書記官  王振州
┌──────────────────────────────────────────┐
│﹝附表﹞雲林縣北港鎮○○段860 地號（單位：平方公尺，僅算至小數點以下第2 位）        │
├──────┬───┬───┬───┬──────────────┬───┬────┤
│            │      │      │      │       按附圖分割結果       │分配後│換算成編│
│ 共有人姓名 │原持分│總面積│應分配├──┬───┬───┬───┤各人短│號Ａ之持│
│            │      │      │      │編號│ 面積 │各持分│受分配│少面積│分      │
├──────┼───┼───┼───┼──┼───┼───┼───┼───┼────┤
│   黃益生   │ 1/9  │      │ 23.33│    │      │ 1/3  │ 19.44│  3.89│389/2700│
├──────┼───┤      ├───┤    │      ├───┼───┼───┼────┤
│  蔡黃月娥  │ 1/9  │      │ 23.33│    │      │ 1/3  │ 19.44│  3.89│389/2700│
├─┬────┼───┤      ├───┤    │      ├───┼───┼───┼────┤
│  │ 黃益生 │      │      │      │    │      │      │      │      │        │
│  ├────┤      │      │      │    │      │      │      │      │        │
│  │蔡黃月娥│      │      │      │    │      │      │      │      │        │
│  ├────┤      │      │      │    │      │      │      │      │        │
│  │陳黃月春│      │      │      │    │      │      │      │      │        │
│  ├────┤      │      │      │    │      │      │      │      │        │
│  │趙黃月英│      │      │      │ Ｂ │ 58.31│      │      │      │        │
│黃├────┤      │      │      │    │      │      │      │      │        │
│蘇│ 黃卉媚 │ 1/9  │      │ 23.33│    │      │ 1/3  │ 19.43│  3.90│ 13/90  │
│玉├────┤      │      │      │    │      │      │（因無│      │        │
│  │ 黃永和 │      │      │      │    │      │      │法取得│      │        │
│  ├────┤      │      │      │    │      │      │整數，│      │        │
│  │ 黃文德 │      │      │      │    │      │      │故於此│      │        │
│  ├────┤      │209.93│      │    │      │      │減少  │      │        │
│  │ 黃永裕 │      │      │      │    │      │      │0.01）│      │        │
│  ├────┤      │      │      │    │      │      │      │      │        │
│  │ 黃秀琴 │      │      │      │    │      │      │      │      │        │
├─┴────┼───┤      ├───┼──┼───┼───┼───┼───┼────┤
│   吳蒼焜   │ 1/12 │      │ 17.49│    │      │ 1/4  │ 14.49│  3.00│  1/9   │
├──────┼───┤      ├───┤    │      ├───┼───┼───┼────┤
│   吳蒼茂   │ 1/12 │      │ 17.49│    │      │ 1/4  │ 14.49│  3.00│  1/9   │
├──────┼───┤      ├───┤ Ｃ │ 57.96├───┼───┼───┼────┤
│   黃蒼榕   │ 1/12 │      │ 17.49│    │      │ 1/4  │ 14.49│  3.00│  1/9   │
├──────┼───┤      ├───┤    │      ├───┼───┼───┼────┤
│   吳蒼楷   │ 1/12 │      │ 17.49│    │      │ 1/4  │ 14.49│  3.00│  1/9   │
├──────┼───┤      ├───┼──┼───┼───┼───┼───┼────┤
│   黃江木   │ 2/9  │      │ 46.66│    │      │ 2/3  │ 44.44│  2.22│ 37/450 │
├──────┼───┤      ├───┤    │      ├───┼───┼───┼────┤
│   黃泓銘   │ 1/18 │      │ 11.66│ Ｄ │ 66.66│ 1/6  │ 11.11│  0.55│ 11/540 │
├──────┼───┤      ├───┤    │      ├───┼───┼───┼────┤
│   黃泓嘉   │ 1/18 │      │ 11.66│    │      │ 1/6  │ 11.11│  0.55│ 11/540 │
├──────┼───┼───┼───┼──┼───┼───┼───┼───┼────┤
│   合  計   │  1   │      │209.93│ Ａ │ 27.00│      │182.93│ 27.00│   1    │
└──────┴───┴───┴───┴──┴───┴───┴───┴───┴────┘